---
title: "Aula 1 - Introdução ao R e AUDPC"
author: "Pedro Thiagos Santos Nogueira"
date: "2025-03-19"
format: html
editor: visual
---

## Aula 1 – 19/03/2025

### Disciplina: FIP606 – Análise e Visualização de Dados em Fitopatologia

**Professor:** Emerson Del Ponte

#### ✦ Objetivos da aula:

-   Introdução ao ambiente de análise R
-   Criação e organização de projetos
-   Instalação e carregamento de pacotes
-   Execução de comandos básicos
-   Introdução ao modelo de documento 'Quarto'
-   Visualização gráfica com ggplot2
-   Cálculo e interpretação da AUDPC (Área abaixo da curva de progresso da doença)

```{r}
# ───────────────────────────────────────────────────────────────
# Instalação e carregamento de pacotes

# O pacote agricolae contém funções úteis para experimentação agrícola,
# como o cálculo da AUDPC (área abaixo da curva de progresso da doença).
library(agricolae)

# tidyverse é uma coleção de pacotes para manipulação e visualização de dados.
library(tidyverse)
```

```{r}
# ───────────────────────────────────────────────────────────────
# Exemplo básico de uso da função audpc()

# Vetor com as datas das avaliações da doença (em dias após o plantio)
dates <- c(14, 21, 28)  
dates

# Severidade da doença em cada data correspondente
severity <- c(40, 80, 90)  
severity

# Cálculo da AUDPC com base nos valores de severidade e datas
audpc(severity, dates, type = "absolute")
# type = "absolute" calcula a área total sob a curva (sem normalizar)
```

```{r}
# ───────────────────────────────────────────────────────────────
# Explorando conjunto de dados de exemplo (incluso no pacote agricolae)
data(corn)  # dataset com dados simulados de milho
str(corn)   # estrutura do objeto 'corn'
```

```{r}
# ───────────────────────────────────────────────────────────────
# Criando um gráfico de progresso da doença

# Definindo datas e severidade de uma curva simulada
dates <- c(7, 14, 21, 28, 35, 42)
severity <- c(0.1, 5, 10, 35, 50, 60)

# Criando um data frame com as datas e severidade
data_curva <- data.frame(dates, severity)

# Usando o operador |> (pipe) para aplicar funções de forma sequencial
# Criamos uma nova coluna chamada 'severity2' com dados ajustados para visualização

data_curva |>  
  mutate(severity2 = c(1, 10, 35, 58, 70, 79)) |> 
  ggplot(aes(dates, severity2)) +  # Mapeamento estético: eixo x = datas, eixo y = severidade2
  geom_area(fill = "blue") +       # Área sob a curva (cor azul)
  geom_line(linewidth = 2, color = "red") +  # Linha vermelha grossa
  geom_point(size = 4, color = "yellow") +   # Pontos de avaliação (amarelos)
  labs(x = "Dias após o plantio", y = "Severidade") +  # Rótulos dos eixos
  scale_y_continuous(limits = c(0, 100))     # Limite do eixo y de 0 a 100
```

## Observações finais

-   A função `audpc()` é amplamente usada para quantificar a severidade acumulada de doenças ao longo do tempo.
-   A visualização com `ggplot2` permite interpretar graficamente o progresso da doença.
-   O uso do Quarto permite consolidar análises, gráficos e interpretações em documentos científicos reprodutíveis.
