---
title: "Aula 6 - Transformações, Modelos Mistos e Regressões Não Lineares"
author: "Pedro Thiagos Santos Nogueira"
date: "2025-05-14"
format: html
editor: visual
---

## Aula 6 – 14/05/2025

### Disciplina: FIP606 – Análise e Visualização de Dados em Fitopatologia

**Professor:** Emerson Del Ponte

#### ✦ Objetivos da aula:

-   Aplicar transformações Box-Cox em dados não normais
-   Ajustar modelos lineares por experimento
-   Usar modelos mistos com estrutura hierárquica
-   Visualizar interações entre tratamentos e experimentos
-   Ajustar modelos de regressão não linear (dose-resposta)

```{r}
# ───────────────────────────────────────────────────────────────
# Transformação Box-Cox em dados de contagem

library(MASS)
library(DHARMa)
library(epifitter)
library(tidyverse)

insects <- InsectSprays

# Ajuste inicial e avaliação dos resíduos
m1 <- lm(count ~ spray, data = insects)
plot(simulateResiduals(m1))

# Box-Cox para determinar transformação ideal
b <- boxcox(count + 0.1 ~ 1, data = insects)
lambda <- b$x[which.max(b$y)]
lambda

# Aplicando transformação e inspecionando
insects <- insects |> 
  mutate(count2 = (count^lambda - 1) / lambda,
         count3 = sqrt(count))

hist(insects$count2)
```

```{r}
# ───────────────────────────────────────────────────────────────
# Regressões por experimento (modelo separado por exp)

library(gsheet)
library(ggplot2)

estande <- gsheet2tbl("https://docs.google.com/spreadsheets/d/1bq2N19DcZdtax2fQW9OHSGMR0X2__Z9T/edit?gid=401662555#gid=401662555")

estande |> 
  ggplot(aes(trat, nplants)) +
  geom_point(width = 0.1) +
  geom_smooth(method = "lm", se = FALSE, colour = "darkgreen") +
  facet_wrap(~exp) +
  theme_minimal() +
  labs(x = "Tratamento", y = "Número de plantas")

# Modelos separados por experimento
exp1 <- estande |> filter(exp == 1)
m_exp1 <- lm(nplants ~ trat, data = exp1)
summary(m_exp1)

exp2 <- estande |> filter(exp == 2)
m_exp2 <- lm(nplants ~ trat + bloco, data = exp2)
summary(m_exp2)

exp3 <- estande |> filter(exp == 3)
m_exp3 <- lm(nplants ~ trat + bloco, data = exp3)
summary(m_exp3)
```

```{r}
# ───────────────────────────────────────────────────────────────
# Modelo misto considerando exp e blocos como efeitos aleatórios

library(lme4)

m_misto <- lmer(nplants ~ trat + (1 | exp/bloco), data = estande)
confint(m_misto)
summary(m_misto)
car::Anova(m_misto)
```

```{r}
# ───────────────────────────────────────────────────────────────
# Visualização das interações experimento x tratamento

estande |> 
  ggplot(aes(trat, nplants, colour = factor(exp))) +
  geom_point() +
  geom_abline(intercept = 69.74, slope = -0.568, linewidth = 2) +
  geom_abline(intercept = 43, slope = -0.73, linetype = "dashed") +
  geom_abline(intercept = 96, slope = -0.40, linetype = "dashed")
```

```{r}
# ───────────────────────────────────────────────────────────────
# Regressão não linear – modelo de dose-resposta

fungi <- gsheet2tbl("https://docs.google.com/spreadsheets/d/1bq2N19DcZdtax2fQW9OHSGMR0X2__Z9T/edit?gid=465348652#gid=465348652")

fungi |> 
  group_by(code, dose) |> 
  summarise(germination = mean(germination), .groups = "drop") |> 
  ggplot(aes(dose, germination)) +
  geom_point(width = 0.1) +
  geom_line() +
  facet_wrap(~code)

# Modelo para um isolado específico
FGT43 <- fungi |> 
  group_by(code, dose) |> 
  summarise(germination = mean(germination), .groups = "drop") |> 
  filter(code == "FGT43")

library(drc)
m43 <- drm(germination ~ dose, data = FGT43, fct = LL.3())
AIC(m43)
plot(m43)
ED(m43, 50)

# Estimativa de EC50 para todos os isolados
library(ec50estimator)
df_ec50 = estimate_EC50(germination ~ dose, 
                        data = fungi, 
                        isolate_col = "code", 
                        strata_col =  "state", 
                        interval = "delta", 
                        fct = drc::LL.3())

# Visualização dos EC50 por isolado

df_ec50 |> 
  ggplot(aes(reorder(ID, Estimate), Estimate)) +
  geom_point() +
  coord_flip()

df_ec50 |> 
  ggplot(aes(x = Estimate)) +
  geom_boxplot() +
  geom_histogram(bins = 5, color = "white")
```
