---
title: "Aula 5 - Modelos Mistos, Transformações e Correlações"
author: "Pedro Thiagos Santos Nogueira"
date: "2025-04-30"
format: html
editor: visual
---

## Aula 5 – 30/04/2025

### Disciplina: FIP606 – Análise e Visualização de Dados em Fitopatologia

**Professor:** Emerson Del Ponte

#### ✦ Objetivos da aula:

-   Aplicar modelos lineares com blocos
-   Interpretar modelos mistos com o pacote `lme4`
-   Calcular médias ajustadas e fazer comparações múltiplas
-   Avaliar resíduos simulados com `DHARMa`
-   Explorar relações entre variáveis por meio de correlações e regressão

```{r}
# ───────────────────────────────────────────────────────────────
# Pacotes necessários
library(gsheet)
library(tidyverse)
library(ggplot2)
library(report)
library(rstatix)
library(agricolae)
library(epifitter)
library(car)
library(multcomp)
library(DHARMa)
library(multcompView)
library(emmeans)
library(patchwork)
library(lme4)
```

```{r}
# ───────────────────────────────────────────────────────────────
# Análise de experimento em campo (tratamentos x produtividade)

campo <- gsheet2tbl("https://docs.google.com/spreadsheets/d/1bq2N19DcZdtax2fQW9OHSGMR0X2__Z9T/edit?gid=866852711#gid=866852711")

# Visualização inicial
campo |> 
  ggplot(aes(TRAT, PROD)) +
  geom_jitter(width = 0.1) +
  stat_summary(fun.data = 'mean_cl_boot', colour = 'red', width = 0.3)

# Conversão de variáveis para fator
campo$TRAR <- factor(campo$TRAT)
campo$BLOCO <- factor(campo$BLOCO)

# Modelo com transformação logarítmica (para FER)
m_campo <- lm(log(FER) ~ BLOCO + TRAT, data = campo)
anova(m_campo)
plot(simulateResiduals(m_campo))

# Médias ajustadas
means_campo <- emmeans(m_campo, ~ TRAT, type = "response")
means_campo
cv.model(m_campo)
plot(means_campo)
cld(means_campo)
pwpm(means_campo)
```

```{r}
# ───────────────────────────────────────────────────────────────
# Dados de milho híbrido

milho <- gsheet2tbl("https://docs.google.com/spreadsheets/d/1bq2N19DcZdtax2fQW9OHSGMR0X2__Z9T/edit?gid=1345524759#gid=1345524759")

# Visualização por método e híbrido
milho |> 
  ggplot(aes(hybrid, index, color = method)) +
  geom_jitter(width = 0.1) +
  coord_flip()

# Criação de bloco aninhado (modelo misto)
milho$hybrid_block <- interaction(milho$hybrid, milho$block)

# Modelo misto para índice
m_milho <- lmer(index ~ hybrid * method + (1 | block:hybrid_block), data = milho)
car::Anova(m_milho)
plot(simulateResiduals(m_milho))
media_milho <- emmeans(m_milho, ~ method | hybrid)
cld(media_milho, Letters = letters)

# Modelo misto para produtividade
yield_model <- lmer(yield ~ hybrid * method + (1 | block:hybrid_block), data = milho)
car::Anova(yield_model)
plot(simulateResiduals(yield_model))
media_milho2 <- emmeans(yield_model, ~ method | hybrid)
cld(media_milho2, Letters = letters)
```

```{r}
# ───────────────────────────────────────────────────────────────
# Correlação entre variáveis de desempenho (índice vs produtividade)

milho |> 
  ggplot(aes(index, yield)) +
  geom_point() +
  geom_smooth(method = "lm")

cor1 <- cor(milho$index, milho$yield)
cor1 * cor1 * 100
cor.test(milho$index, milho$yield)

# Correlação em dados de campo
cor(campo$FER, campo$PROD)
cor.test(campo$FER, campo$DFC)

campo |> 
  ggplot(aes(FER, DFC)) +
  geom_point() +
  geom_smooth(method = "lm")
```
