---
title: "Aula 4 - Modelos Lineares Generalizados e Interações"
author: "Pedro Thiagos Santos Nogueira"
date: "2025-04-23"
format: html
editor: visual
---

## Aula 4 – 23/04/2025

### Disciplina: FIP606 – Análise e Visualização de Dados em Fitopatologia

**Professor:** Emerson Del Ponte

#### ✦ Objetivos da aula:

-   Avaliar modelos com resíduos simulados (pacote `DHARMa`)
-   Introduzir modelos lineares generalizados (GLMs)
-   Avaliar interações entre fatores com ANOVA e `emmeans`
-   Usar transformações, identificar efeitos principais e interações
-   Gerar gráficos de interação e comparação de médias

```{r}
# ───────────────────────────────────────────────────────────────
# Pacotes necessários
library(DHARMa)
library(car)
library(multcomp)
library(emmeans)
library(gsheet)
library(ggplot2)
library(tidyverse)
library(patchwork)
library(agricolae)
library(epifitter)
```

```{r}
# ───────────────────────────────────────────────────────────────
insetos <- InsectSprays
m3 <- lm(sqrt(count) ~ spray, data = insetos)
hist(residuals(m3))
qqnorm(residuals(m3))
qqline(residuals(m3))
shapiro.test(residuals(m3))
anova(m3)
# Avaliação de resíduos do modelo anterior (paramétrico)

m3
plot(simulateResiduals(m3))
```

```{r}
# ───────────────────────────────────────────────────────────────
# GLM com distribuição Poisson (modelo para contagens)

m4 <- glm(count ~ spray, data = insetos, family = poisson)
anova(m4)
Anova(m4)
plot(simulateResiduals(m4))

# Médias ajustadas e comparação
medias_m4 <- emmeans(m4, ~ spray, type = "response")
cld(medias_m4)
```

```{r}
# ───────────────────────────────────────────────────────────────
# Interações entre tratamento e dose - antifúngicos

antifungicos <- gsheet2tbl("https://docs.google.com/spreadsheets/d/1bq2N19DcZdtax2fQW9OHSGMR0X2__Z9T/edit?gid=2023059672#gid=2023059672")

# Gráfico de interação
interaction.plot(antifungicos$treat, antifungicos$dose, antifungicos$severity)

# Visualizações individuais
p1 <- antifungicos |> 
  ggplot(aes(factor(dose), severity * 100)) +
  geom_boxplot() +
  geom_jitter(width = 0.1)

p2 <- antifungicos |> 
  ggplot(aes(treat, severity * 100)) +
  geom_boxplot() +
  geom_jitter(width = 0.1)

# Combinação dos gráficos
p1 + p2
```

```{r}
# ───────────────────────────────────────────────────────────────
# Modelo de interação completo e diagnóstico

m_anti <- lm(severity ~ treat * dose, data = antifungicos)
anova(m_anti)
plot(simulateResiduals(m_anti))

# Médias ajustadas por dose dentro de cada tratamento
media_anti <- emmeans(m_anti, ~ dose | treat)
media_anti
cld(media_anti)

# Coeficiente de variação
cv.model(m_anti)
```

```{r}
# ───────────────────────────────────────────────────────────────
# Análise de oídio com AUDPC (épifoca)

oidio <- PowderyMildew

# Visualização inicial com filtragem
oidio |> 
  filter(irrigation_type %in% c("MS", "MS above canopy", "Overhead")) |>  
  ggplot(aes(time, sev)) +
  geom_point() +
  facet_grid(moisture ~ irrigation_type)
```

```{r}
# ───────────────────────────────────────────────────────────────
# Cálculo do AUDPC e visualização por irrigação

oidio2 <- oidio |> 
  filter(irrigation_type %in% c("MS", "MS above canopy", "Overhead"))

oidio3 <- oidio2 |> 
  group_by(irrigation_type, moisture, block) |> 
  summarize(AUDPC = AUDPC(time, sev), .groups = "drop")

oidio3 |> 
  ggplot(aes(irrigation_type, AUDPC, color = moisture)) +
  geom_point(size = 2) +
  scale_y_continuous(limits = c(0, 20))
```

```{r}
# ───────────────────────────────────────────────────────────────
# Modelo de interação: AUDPC ~ irrigação * umidade

model_oidio <- lm(AUDPC ~ irrigation_type * moisture, data = oidio3)
anova(model_oidio)
plot(simulateResiduals(model_oidio))

# Médias ajustadas
medias_oidio <- emmeans(model_oidio, ~ irrigation_type | moisture)
medias_oidio
cld(medias_oidio)

# Coeficiente de variação do modelo
cv.model(model_oidio)
```
